【裁判字號】    95,訴,1516
【裁判日期】    951124
【裁判案由】    給付買賣價金
【裁判全文】
臺灣高雄地方法院民事判決              95年度訴字第1516號
原      告  丙○○
訴訟代理人  尤中瑛律師
複代理人    楊櫻花律師
被      告  己○○
被      告  乙○
被      告  戊○○
上  一  人
訴訟代理人  甲○○
共      同
訴訟代理人  朱立人律師
當事人間給付買賣價金事件，本院於民國95年11月10日言詞辯論
終結，判決如下：
  主  文
被告應連帶給付原告新臺幣伍拾伍萬貳仟陸佰伍拾元，暨被告乙
○應自民國九十五年五月十八日起，被告己○○應自民國九十五
年五月二十三日起，被告戊○○應自民國九十五年七月二十九日
起，均至清償日止，按年息百分之五計算之利息。
原告其餘之訴駁回。
訴訟費用由被告連帶負擔。
本判決第一項於原告以新臺幣壹拾玖萬元為被告供擔保後，得假
執行。但被告如以新臺幣伍拾伍萬貳仟陸佰伍拾元預供擔保後，
得免為假執行。
原告其餘假執行之聲請駁回。
      事實及理由
一、按訴狀送達後，原告不得將原訴變更或追加他訴。但請求之
    基礎事實同一者、不甚礙被告之防禦及訴訟之終結者，得為
    變更追加，另被告於訴之變更或追加無異議，而為本案之言
    詞辯論者，視為同意變更或追加。民事訴訟法第255 條定有
    明文。本件原告原以被告乙○、己○○二人為被告，然於訴
    訟進行中追加被繼承黃心意之另一繼承人戊○○為被告，核
    追加之基礎事實均為同一，應不礙被告之防禦及訴訟之終結
    ，且被告戊○○無異議而為言詞辯論，故應准原告之追加，
    先此敘明。
二、原告主張：原告與被告乙○之夫、被告己○○、戊○○之父
    黃心意，於民國82年4 月26日簽訂土地買賣契約書，雙方言
    明由黃心意向原告承買坐落高雄縣田寮鄉○○○段6 之5 號
    內之土地，面積依地政機關分割為準（下稱系爭買賣契約）
    及地籍圖謄本為憑，土地買賣價金議定為每坪新臺幣（下同
    ）15,000元，其中訂金1 萬元交付無訛，其餘款項於地政機
    關分割完畢，即應結清付清。嗣經地政機關自系爭土地分割
    出同段6 之71號、6 之74地號土地後（下稱系爭土地），並
    指定以被告己○○為所有權人辦妥所有權移轉登記。核系爭
    土地共12 7平方公尺，換算成37.51 坪，系爭土地之買賣價
    款為562, 650元，扣除1 萬元定金後，餘款為552,650 元。
    系爭土地於82年12月17日辦竣所有權移轉登記後，即由黃心
    意家人居住迄今，而買賣雙方本應至遲於82年12月17日付清
    買賣價金餘款，然黃心意一直藉故推諉，被告三人於遺產繼
    承後，仍一再拒絕支付，為此爰依據買賣關係及繼承關係請
    求被告連帶給付買賣餘款552,650 元，且黃心意本應於82年
    12 月18 日結清餘款，則其遲延責任自應自翌日起算。並聲
    明：(一)被告應給付原告552,650 元及自82年12月18日起至清
    償日止，按年息5%計算之利息。(二)願供擔保請准宣告假執行
    。
三、被告則以：依系爭買賣契約第4條及第6條之規定，原告於收
    受全部價款同時，始將所有權移轉登記之一切文件交予黃心
    意會同辦理申報增值稅，乙方並於收受甲方之全部價款完畢
    後將標的物移轉登記，交付與甲方，系爭土地於82年10月21
    日即已移轉登記並交付所有權狀正本與被告己○○，則依系
    爭買賣契約買受人黃心意已付清全部價款。又雙方於82年4
    月26日簽約，82年8 月2 日完成分割，此時買賣標的物之面
    積已確定，買賣價金數額已確定，依系爭買賣契約第3 條之
    規定黃心意即應負清全部價款，黃心意依約給付價款後，原
    告乃於82年10月21日將系爭土地移轉登記與被告己○○，並
    將土地所有權狀交付買受人黃心意，雙方業已履約完畢，況
    系爭土地於移轉過戶迄今已近13年，若價今未付何以原告於
    黃心意在世時及時提出請求，反於黃心意於92年8 月7 日死
    亡後才於請求權時效消滅前請求，原告指稱被告未付價款，
    實與事實有違。並聲明：原告之訴及假執行之聲請均駁回，
    如受敗訴判決願供擔保請免為假執行。
四、本件經協商整理爭點：
（一）兩造不爭執事項：
    (一)系爭土地由原告與被告之被繼承人黃心意於82年4 月26
      日所訂立，並有系爭契約書影本為證。
    (二)系爭土地業已依照系爭契約分割面積業已辦理移轉登記為
      被告己○○所有，有土地登記謄本及系爭土地買賣登記申
      請書為證。
    (三)被告等為黃心意之繼承人，並有戶籍謄本附卷可憑。
（二）兩造爭執事項：
      系爭買賣契約，黃心意有無付清買賣價金？被告三人應否
      負清償之責。
五、本院判斷意見如下：
（一）按當事人主張有利於己之事實者，就其事實有舉證之責任
      ，民事訴訟法第277 條亦定有明文。另主張常態事實者，
      就其事實無庸舉證，主張變態事者，應就變態事實負舉證
      義務，此為舉證責任分擔原則。又按請求履行債務之訴，
      原告就其所主張債權發生原因之事實，固有舉證之責任，
      若被告自認此項事實而主張該債權已因清償而消滅，則清
      償之事實，應由被告負舉證之責任（最高法院28年上字
      1920號判例參照）。本件被告以其等被繼承人黃心意已付
      清價款為辯，無非以依據系爭買賣契約第4 條、第6 條，
      系爭土地業已辦理所有權移轉登記完畢，即已足證明其價
      金業已付清為其抗辯，然查，依系爭契約第參條乃規定：
      殘餘價款之給付，依照左列日期與方法甲方（即黃心意）
      應交付乙方（即原告）清楚。（一）未付款俟該買賣契地
      位置雙方會同指界申請路竹地政機關分割面積為準，結清
      付清。則依本條之約定，尾款乃嗣分割面積確定後結算付
      清。故分割面積確定為結算之時期，但非即可認為分割面
      積確定即已為付款。又系爭契約第肆條則規定乙方即原告
      收受全部價款同時，將所有權移轉登記之一切文件備齊交
      與甲方會同辦理，申報增值稅以備產權移轉登記。則此條
      乃約定系爭土地辦理移轉登記時，必待乙方即原告收受全
      部價款同時，才將所有權移轉登記之一切文件備齊交與甲
      方會同辦理，申報增值稅以備產權移轉登記。另第6 條則
      約定乙方收受甲方之全部價款完畢後應負責將出賣物配合
      產權移轉登記完成及移交清楚等義務，故此均為產權移轉
      登記時雙方應負之權利義務，然非認此移轉登記完畢，黃
      心意即已付清款項。
（二）另據證人即承辦兩造土地之代書丁○○證稱：系爭買賣契
      約是我訂立的。內容是依雙方意思，他們請我訂立的。當
      時我問黃心意土地是誰買的，黃心意說是女兒買的，先由
      黃心意訂立契約，再依其女兒名義登記。當時買賣土地是
      要經過分割的，所以面積不知道多少，總價金是面積乘以
      每坪15,000元。當時雙方陳述已交付定金10,000元，但現
      場我沒有看到。要買賣二筆土地分割出來，再通知雙方拿
      出證明文件辦理移轉過戶手續，金錢交付部分我不知道。
      第4 條是要付全部價款並同時辦理移轉登記，交付多少錢
      我不知道，是否有交付錢我也不知道。一般有先辦完移轉
      登記再付款，也有付款完再去辦理移轉登記。辦好移轉登
      記，所有權狀是原告來拿的，原告說己○○資金不足要去
      辦貸款，之後他們有無交錢我不知道等語（見本院卷第68
      頁、第69頁）。則證人亦無法就價金有無交付之事實證明
      之。另證人又證稱：95年4 、5 月間原告來找我，他說黃
      小姐買賣款項沒有付，我打電話給己○○說如果沒有付，
      要趕緊付給人家，他說要問他媽媽，隔幾天後，原告來找
      我問我有無與己○○聯絡，我說如要我溝通協調，金額要
      告訴我，他說450,000 元，我再打電話給己○○，說450,
      000 元解決，己○○說不是說400,000 元嗎？他說要問他
      媽媽，我就向他要他媽媽電話後就與他媽媽聯絡，他媽媽
      說要原告親自接洽，我就沒有再聯絡了。（見本院卷同上
      筆錄），另被告己○○於卷附之錄音帶中亦就土地價金乙
      事，並未表示已付清，反而陳稱，看多少錢會和原告算清
      楚。（見本院卷第53至56頁），另被告己○○於審理中亦
      陳稱：證人有打電話給我，但我真的不清楚我父親與原告
      間買賣內容。與證人談時我確實有說不是說400,000 元嗎
      ？但當時我是不知道原委才會這樣說。當時以我們經濟能
      力不需要去貸款，所以證人說我們要拿土地去貸款是不實
      在的。（見本院卷第70頁）。則若黃心意業已付清買賣價
      金，被告己○○當即確定表示，均已付清，何必再就未付
      價金詢問原告之理。又被告乙○辯稱，只知悉有買賣，但
      付款之事沒有接洽過，是由其夫接洽等語，然證人丁○○
      證稱：我辦理時己○○有親自到我事務所，他拿戶籍資料
      及印章給我辦理過戶事宜（見本院卷第70頁）。則若黃心
      意業已付清價金，則何以為黃心意之妻之被告乙○，及系
      爭土地登記名義人之被告己○○均不知悉重要之買賣內容
      及價金為何之理；況82年間價金若為4 、50萬元，當非甚
      小之數額，究竟黃心意係提領相當現金支付或以轉帳、電
      匯或給付支票之方式支付，為黃心意家人之被告等人焉有
      均不知悉，亦未保留任何紀錄之事。況被告己○○當時業
      已為30餘歲之成年人，縱係其父黃心意以其名義買受土地
      ，然必須其本人申請土地過戶資料之印鑑證明等，則何以
      毫不關心或知悉之理。況依據系爭買賣契約，尾款係依照
      分割後之土地面積以每坪15,000元計算，若黃心意確有支
      付價金則必經計算面積後交付價金，則價金必為一明確數
      ，然，被告己○○又陳稱系爭土地係其父黃心意繳交土地
      增值稅，則既土地增值稅均知悉有繳交，反不知價金及有
      無繳交之理。則依前所述，有無付清價金本應由被告等負
      舉證之責，被告既無法舉證以明之，則被告所辯均不足採
      信。而被告己○○雖不否認卷附之錄音帶為其本人，但辯
      稱錄音帶不真實，因有不對之處，然又未舉證證明係何段
      不真實，自尚難為憑此即認錄音內容不可採信。
（三）另系爭土地共計124 （57+67） 平方公尺，換算坪數為
      37.51 坪，每坪15,000元，共計562,650 元，扣除已繳納
      之訂金後為552,650 元。另按繼承人對於被繼承人之債務
      ，負連帶責任，連帶債務之債權人，得對於債務人中之一
      人或數人或其全體，同時或先後請求全部或一部之給付。
      連帶債務未全部履行前，全體債務人仍負連帶責任，民法
      第1153條第1 項、第273 條分別定有明文。本件被告三人
      為被繼承人黃心意之繼承人，則自應就黃心意之債務負連
      帶清償之責。而原告雖主張系爭買賣契約之尾款清償日為
      系爭土地分割後之82年12月17日之翌日即82年12月18日，
      然按民法第229 條規定，給付有確定期限者，債務人自期
      限屆滿時起，負遲延責任。給付無確定期限者，債務人於
      債權人得請求給付時，經其催告而未為給付，自受催告時
      起，負遲延責任。其經債權人起訴而送達訴狀，或依督促
      程序送達支付命令，或為其他相類之行為者，與催告有同
      一之效力。前項催告定有期限者，債務人自期限屆滿時起
      負遲延責任。而本件系爭買賣契約固約定於俟該買賣契地
      位置雙方會同指界申請路竹地政機關分割面積為準，結清
      付清（見系爭買賣契約第參條）。是依本條之約定，尾款
      乃嗣分割面積確定後結算再付清，故分割面積確定僅為兩
      造結算之時期，但並非給付之確定日期，給付之確定期限
      並經結算後才能確定，然原告無法證明本件尾款價金於何
      時結算，自非能以系爭土地分割完畢即為給付之確定日期
      ，被告等之遲延責任必待原告催告後起算，故本件遲延利
      息之起算日，為起訴狀繕本各送達被告後起算。
六、綜上所述，原告本於買賣契約及繼承之法律關係，請求被告
    連帶給付賣系爭房地未付價款552,650 元，即自起訴狀繕本
    送達被告乙○、己○○、戊○○之翌日起，即分別為95年5
    月18日、95年5 月23日、95年7 月29日，按年息百分之5 計
    算之利息。於法有據，應予准許。逾此部份之請求即屬無據
    ，應予駁回。另兩造陳明願供擔保，聲請宣告假執行或免為
    假執行，經核原告勝訴部份，合於法律規定，爰分別酌定相
    當之擔保金額宣告之；原告其餘假執行之聲請，因訴之駁回
    而失所依據，不予准許。
七、因本案事證已臻明確，兩造其餘主張陳述及所提之證據，均
    毋庸再予審酌，附此敘明。
八、據上論結：本件原告之訴為一部有理由，一部無理由，爰依
    民事訴訟法第79條、第85條第2 項、第390 條第2 項、392
    條，判決如主文。
中    華    民    國    95    年    11    月    24    日
                  民事第一庭法  官  陳嘉惠
正本係照原本作成。
如不服本判決，應於送達後20日內，向本院提出上訴狀並表明上
訴理由，如於本判決宣示後送達前提起上訴者，應於判決送達後
10日內補提上訴理由書（須附繕本）。
中    華    民    國    95    年    11    月    24    日
                            書記官  洪婉琪


司法院資訊處製作；財團法人民間司法改革基金會備份。
